【裁判字號】    88,訴,4200
【裁判日期】    890121
【裁判案由】    給付報酬
【裁判全文】
臺灣臺北地方法院民事判決  八十八度訴字第四二○○號
    原      告  統翰開發實業有限公司
                              .
    法定代理人  甲○○        .
                                          送達代收人  石玉光律師  住台北市
                              .
    被      告  國泰人壽保險股份有限公司  設台北市○○區○○路四段二九六號
    法定代理人  乙○○        .
    訴訟代理人  賴盛星律師
右當事人間請求給付報酬事件，本院判決如左：
    主    文
被告應給付原告新台幣貳佰伍拾萬元及自民國八十八年十月十四日起至清償日止，按
週年利率百分之五計算之利息。
訴訟費用由被告負擔。
本判決於原告以新台幣捌拾萬元為被告供擔保後，得假執行；但被告如於假執行程序
實施前，以新台幣貳佰伍拾萬元為原告預供擔保，得免為假執行。
    事    實
甲、原告方面：
一、聲明：如主文第一項如所，並願提供擔保，請准宣告假執行。
二、陳述：
    （一）被告前於民國八十五年就其所有之「台北中華大樓」出租乙節與原告約定
          ，若原告得以居間介紹成案，而租期逾三年者，則被告願給付原告相當該
          租賃契約所約定一個月租金之金額以為報酬。
    （二）前開不動產經原告介紹，被告業於八十六年四月二十九日與訴外人豐澤國
          際有限公司（下簡稱豐澤公司）簽訂長達十五年之租賃契約，每月租金為
          新台幣（下同）八百八十萬元在案，且就租賃物亦為點交完畢，而豐澤公
          司依約亦已繳付押金三千五百二十萬元予被告收執在卷，惟被告卻就應給
          付原告相當該一個月租金金額即八百八十萬元之報酬，屢經催討，迄今尚
          餘二百五十萬元未償。
    （三）依兩造間之居間約定可知，原告僅需為報告媒介，而被告與豐澤公司因之
          成立租期逾三年之租賃契約時，被告即有依約給付報酬之義務。然被告竟
          於僅支付部分報酬後，即無意再為依約履行，且進而藉詞與豐澤公司事後
          已因故合意解除租，而此造成除沒收豐澤公司已付之保證金三千五百二十
          萬元外，並無其他租金收益為由，認原告請求剩餘報酬二百五十萬元有失
          允，顯係推卸之詞，蓋：
          １、據最高法院四十九年台上字第一六四六號判例要旨可知，原告於本事
              件系爭契約因原告媒介而成立時，無論依民法第五百六十八條第一項
              之規定，或兩造間之約定均得請求報酬，自不待言，且縱令其後該契
              約因故解除，於原告所得報酬亦無影響，此其一也。
          ２、次據被告所稱，其於詎該租約成立即八十六年四月二十九日約莫二年
              後（即八十八年三月十六日），始與豐澤公司自行「合意」解除契約
              ，由此足見該等解約之舉與原告已然媒介成立之事，實毫無所涉，被
              告豈得執該二年後與原告不相干之事實，而自卸其於二年前即已應負
              之給付義務，此其二也。
          ３、再者被告聲稱若再為給付所欠報酬，即有失公允乙節，亦顯似是而非
              ，蓋設若單就報酬本身而觀，似乎原告所得甚鉅，惟究諸實情，實則
              不然：
              (1)按被告乃係一知名企業，其就所屬不動產「只租不賣」之原則亦為
                眾所周知，而自其經營歷史之悠久以觀，其為租賃之經驗與原告相
                較之下不可謂之不豐，是以挾其財勢與經驗，而與原告為居間契約
                之締結時，當已就其所有不動產之出租非一般人所得負擔，而具有
                程度上之困難有所認知，而審酌該居間報酬之合理性，換言之，該
                報酬即係為被告之所肯認，豈得事後反悔而大言不慚有失公允？
              (2)又據被告已然支付部分報酬六百三十萬元以觀，若被告果認該等報
                酬有失公平，則依理初始即應有訾議，而非待二年後於見與豐澤公
                司合意解約始萌此意，由此足見被告所謂有失公允一節，乃係事後
                圖利之貪欲所致，可見其三。
              (3)另就原告所任勞務價值以觀，該等報酬如前述可知乃係經有豐富租
                賃實務之被告所核定，可見並無不相當之問題；再原告自八十五年
                與被告約定，以迄被告與豐澤公司於八十六年四月二十九日簽署租
                約之時日相距已近年逾可知，被告所有之租賃物無論自其標的（面
                積高達五千五百六十四點九二坪），甚且違約金（一億元）以觀，
                其出租均非屬易事，而原告花費年逾時間努力媒介而成，勞務之付
                出所得雖名為八百八十萬元，惟與被告可獲利所得（即十五年租金
                ，且尚未含被告得每年調高租金之數額）至少一百五十八億四千萬
                元相較下，何能侈言不公，可見其四。
              (4)況據被告與豐澤公司之租約可知，縱令豐澤公司不為承租，被告除
                得沒收豐澤公司保證金三千五百二十萬元外，並得請求其一億元之
                賠償，而此在在可證，被告就自身權益之保乃毫不疏漏，是以就此
                亦可得知被告與原告前所約定之報酬當非思慮淺薄所致，可見其五
                。
    （四）綜上所陳可見，被告身為一歷史悠久之知名企業，竟圖一時之利而欲達違
          約之行，其玩法悖信莫此為甚，是以原告謹得爰依民法第五百六十八條第
          一項之規定就兩造間所約定之報酬尚不足之數額即二百五十萬元為起訴請
          求。
三、對被告抗辯之陳述：
    （一）兩造已約定「若原告對『台北中華大樓』出租乙案，居間媒介之承租者與
          被告完成租賃合約簽署時，既達成促租媒介之任務；促租佣金給付之標準
          ，應視租約簽署之租賃年期而定，在簽訂租期於三年以上時，則給予相當
          一個月之月租金金額作為促租佣金，若簽訂租期於三年以下時，則給予相
          當半個月之月租金金額作為促租佣金」。被告承辦人員曾明確告知：「一
          般市場慣例是如此，被告對於任何促租媒介之案件，亦是實行如此促租佣
          金發於之標準」。既是以租約簽訂時之租期作為判定促租佣金給付之標準
          。本案原告居間媒介之承租者豐澤公司與被告簽訂十五年期之租約，且租
          金八百八十萬元，故被告應給予原告之促租佣金為八百八十萬元。被告允
          諾促租佣金給付之方式為「當原告居間媒介之承租者，與被告簽訂租約完
          成並繳付押金收執在卷時，被告以即期支票方式將促租用乙次給付予原告
          」。此項約定於八十五年十月份前後，兩造協議約定：「因本租賃案，承
          租者（豐澤公司），應繳押金為三千五百二十萬元整，其分二階段未付，
          第一次於租約簽訂時支付二千五百二十萬元整予被告，第二次於租賃雙方
          約定點交時支付一千萬元整予被告；故被告要求原告促租佣金給付方式亦
          依照此二階段之比例以即期支票方式發放，既為應給付原告促租佣金總額
          八百八十萬元整，第一階段當豐澤公司繳付二千五百二十萬元時，給付六
          百三十萬元予原告，第二階段當豐澤公司繳付一千萬元時，再給付二百五
          十萬元予原告」。
    （二）當庭被告訴訟代理人亦承認「被告曾允諾－應給付八百八十萬元之促租佣
          金予原告」，因此可知，若不是以租約簽訂之租期為促租佣金給付標準，
          何以被告當時會允諾給付一個月之租金金額作為促租報酬；倘若以被告律
          師所言「被告是以租賃期滿是否達三年，才因而能判定促租佣金給付發放
          之標準」，如此說法，則被告不應於租約簽約完成時，確認給付八百八十
          萬元之報酬予原告，更不會於承租者繳付第一階段押金二千五百二十萬元
          時，按比例給付即期支票六百三十萬元予原告作為第一階段之促租佣金，
          而應是視承租者是否租滿三年後再行定奪促租佣金應付之金額與給付方式
          ，由此可證，被告律師所言前後矛盾且與事實不符，純屬狡辯之辭。故在
          陳述實情而論：被告促租佣金給付金額多寡之標準，並非以承租達若干年
          期滿後才能為判斷之基準，實是以租約簽訂時之租期長短而定；於本案，
          原告媒介之承租者與被告簽訂十五年之租約，租約內之各項權利義務及保
          障皆均由被告相關人員評定審議作業完成，且今被告亦將承租者繳付之押
          金全數收執在卷，是以原告就兩造間所約定報酬尚不足之數額（即二百五
          十萬元）為起訴請求之。
四、證據：提出租賃契約書一份、存證信函二份等影本為證，並聲請訊問證人陳茂智
    。
乙、被告方面：
一、聲明：
    （一）駁回原告之訴及假執行之聲請。
    （二）如受不利判決，願供擔保請准宣告免為假執行。
二、陳述：
    （一）原告為居間介紹豐澤公司與被告洽租被告所有之「台北中華大樓」前，曾
          由被告之承辦人員陳茂智與原告負責人甲○○約定，如原告所居間介紹之
          豐澤公司與被告簽訂租賃契約期限在三年以上者，則原告因居間成功，被
          告同意給與相當於一個月租金之居間報酬，如租賃期限在三年以下者，則
          按一個月租金之百分之五十給付，此項事實除有原告於起訴狀載「若原告
          得以居間介紹成案，而其租期逾三年者，則其願給付原告相當該租賃所約
          定一個月租金之金額以為報酬」，得以推知三年租期為給付報酬多少之基
          準，故雙方係以租期之長短作為決定給付原告居間報酬之依據，其事實至
          明。
    （二）豐澤公司雖於八十六年四月二十九日就被告所有前開台北中華大樓與被告
          簽訂為期十五年之租賃契約，並繳付保證金二千五百二十萬元，惟豐澤公
          司就應於點交（按依約應於八十七年十月八日前點交）租賃物時再繳交保
          證金一千萬元之約定，則遲遲不辦理點交。迨八十八年一月二十八日豐澤
          公司始交付該一千萬元之保證金，而租約所約定之起租日期八十八年二月
          八日屆至時，豐澤公司更表示無承租之意願，於八十八年三月十六日因豐
          澤公司堅稱無意經營，為免拖延遭受損失，被告勉強同意解除該租約，豐
          澤公司僅同意其所交付之保證金三千五百二十萬元由被告沒收而已（此外
          並未有另外交付違約金一億元之事實），該保證金雖然由被告沒收，惟因
          豐澤公司與被告簽訂之租賃契約第二十三條約定就該租賃大樓整修工程之
          施作項目，其整修工程及費用由出租人之被告負擔，經查被告就該整修工
          程計支出二億九千四百十三萬餘元，故實際上被告所沒收之保證金三千五
          百二十萬元實不足以支付台北中華大樓之整修費用，被告並未因原告之居
          間介紹而獲得任何利益，反而受有二億五千餘萬元之損失。乃原告謂伊勞
          務付出所得雖名為八百八十萬元，惟與被告可獲利所得十五年租金至少一
          百五十八億四千萬元（按以每月租金八百八十萬元計算，一年之租金為一
          億零五百六十萬元，十五年租金為十五億八千四百萬元，何來一百五十八
          億餘元之租金收入？）云云，顯與事實不符。
    （三）按「約定之報酬，較居間人所任勞務之價值，為數過鉅失其公平者，法院
          得因委託人之請求酌減之。但報酬已給付者，不得請求返還」，民法第五
          百七十二條定有明文。故居間之報酬，與居間人所任勞務之價值，為數過
          鉅而有失公平者，委託人就尚未給付之報酬部分，自得請求法院酌減之。
          又委託人之上開請求酌減居間報酬之權利，法律上並未明定其方式，自得
          以起訴或抗辯方式為之（最高法院五十七年度台上字第二七四九號判決參
          照），故於居間人起訴請求委託人給付居間之報酬時，委託人自得以抗辯
          之方式，請求法院酌減之。又報酬應為一整體之觀察，依百分比繼續收取
          之報酬，不獨得依百分比之縮減，亦得依期間之縮短而減之；報酬過高之
          衡量，應以報酬對於約定及已發生工作結果之比例關係，及其結果對於委
          託人之價值及意義為依據，經查：
          １、本件兩造間所約定之居間報酬，既係約定租賃期限三年以上者，由被
              告給付相當於一個月租金作為報酬，租賃期限在三年以下者，由被告
              給付相當於一個月租金之百分之五十作為居間之報酬，業如上述，故
              依此項約定，如租期未逾三年者，自應按原來約定之相當於月租金百
              分之五十為給付。
          ２、本件原告自承伊僅需為報告媒介，而被告與豐澤公司因之成立租期逾
              三年之租賃契約時，被告即有依約給付報酬之義務，故原告為報告居
              間而已，就原告所任勞務之性質以觀，原告顯然無須付出太多之勞務
              ，而實際上原告亦未付出太多之勞費，被告之前所給付之六百五十萬
              元與原告所付出之勞費之比例，業已過鉅。
          ３、又原告所居間介紹之豐澤公司在未經起租繳納第一個月租金之情況下
              ，即表示無意經營而與被告解除租賃契約，依上開說明，縱被告已經
              與豐澤公司簽訂十五年之租約，惟該契約既已經解除，則原告所得請
              求之報酬，其尚未給付部分，自應按期間之縮短而低減，換言之，原
              告之報酬應按租賃期間為三年以下給付相當於月租金百分之五十之比
              例而低減之，始為公允。
          ４、被告給付六百五十萬元之居間報酬與原告，係因在當時被告已與豐澤
              公司簽訂十五年期之租約，被告預期有十五年之租金收入，故而同意
              給付，惟被告因原告之居間，在未收受任何租金之情況下，卻先花費
              二億九千四百十二萬元之鉅額整修費用，於解約後，扣除該沒收之三
              千五百二十萬元及已給付與原告之六百五十萬元報酬後，實際上被告
              並未因原告之居間而受有任何利益，故原告對被告所為之居間實際上
              並無任何價值與意義，依上開說明，被告自得請求  鈞院將兩造間原
              來所約定之居間報酬八百八十萬元低減至已經給付之六百五十萬元，
              於低減後，被告即不再負給付系爭報酬之義務，故原告應無權再請求
              被告給付報酬。
    理    由
一、原告起訴主張於八十五年兩造成立居間契約，約定就被告所有之「台北中華大樓
    」出租乙節若原告居間介紹成案，而租期逾三年者，則被告願給付原告相當該租
    賃契約所約定一個月租金之金額以為報酬。嗣經原告介紹，被告業於八十六年四
    月二十九日與訴外人簡稱豐澤公司簽訂長達十五年之租賃契約，每月租金為八百
    八十萬元，依約被告應給付原告相當於一個月租金即八百八十萬元之報酬，惟租
    賃物已點交完畢，而豐澤公司亦已繳付押金三千五百二十萬元予被告收執在卷，
    被告迄今僅給付報酬六百三十萬元等事實，業據其提出租賃契約書一份、存證信
    函二份等影本為證，並經證人陳智茂即被告受僱人到庭證述屬實，復為被告所不
    爭執，堪信為真正。惟被告另以依民法第五百七十二條規定被告得請求酌減居間
    報酬，經酌減後被告不再負給付其餘未付報酬之義務等語辯置，經查：
    （一）按約定之報酬，較居間人所任勞務之價值，為數過鉅失其公平者，法院得
          因委託人之請求酌減之。但報酬已給付者，不得請求返還，民法第五百七
          十二條定有明文。而所謂「約定之報酬，較居間人所任勞務之價值，為數
          過鉅失其公平者」，應以報酬對於約定及已發生工作結果之比例關係，及
          其結果對於委託人之價值及意義（媒介行為對於委託人急迫之需要超過通
          常之賣得價金）為依據，並顧及居間人所用之勞力及費用，及其他應歸於
          居間人之利益。
    （二）本件原告依約應履行之居間契約義務為說合被告與豐澤公司訂立租賃契約
          ，若被告與豐澤公司簽訂租賃契約即已達原告居間工作目的，換言之，被
          告與豐澤公司簽訂租賃契約時已發生原告居間工作之結果，嗣後被告與豐
          澤公司之租賃契約若提前終止，亦與原告已完成之居間工作結果無涉。
    （三）再者，被告於出租系爭房屋時，要求每月租金高達八百八十萬元，租期長
          達十五年，被告在衡量租賃契約可得利益時，固會考量租賃期間可得之租
          金總計十五億八千四百萬元，惟亦會慮及若租賃契約期前終止時，被告可
          能有之損害及所失之利益等。此由原告提出之豐澤公司與被告之租賃契約
          第二條、第五條、第七條已約定「本租約租賃期間，自民國八十八年二月
          八日至民國一百零三年二月七日止，計十五年。自本契約簽約日起至起租
          日前，若乙方（指豐澤公司）不承租，則乙方同意將其所存於甲方（指被
          告）之保證金全部由甲方沒收，並且賠償甲方新台幣壹億元整」、「為保
          證本契約各條款之確實遵守與履行，乙方應向甲方繳付相當於四個月租金
          之保證金，計新台幣仟伍佰貳拾萬元整。．．．」、「雙方不得於租賃
          期間內中途退租。若乙方退租者，乙方除應償付已使用租金外，乙方同意
          其所存於甲方之保證金由甲方沒收，作為違約金．．」等事項可證，被告
          在與豐澤公司簽訂租賃契約時，就豐澤公司可能期前終止租賃契約被告可
          得之利益（沒收保證金及請求給付違約金）已明白約定，以作為被告可能
          有之損害及所失利益之保障（如依租賃契約被告應負擔之整修費用及居間
          報酬）。換言之，被告與原告簽訂居間契約所欲獲得原告居間工作結果即
          為與豐澤公司簽訂租賃契約，而該租賃契約被告可能獲得之利益多少（若
          稱對被告之價值亦可），被告已考量豐澤公司履約或違約等各種情形於訂
          約時明定，故對原告居間工作結果之價值，即租賃契約被告可得之利益，
          包括豐澤公司依約履行及事後違約等情形，在租賃契約簽訂時被告應已列
          入考量而認為該租賃契約對被告是有價值的，且亦在被告衡量居間報酬多
          寡之範圍內。是被告以豐澤公司事後解約審酌租賃契約對其有無價值，顯
          非足採
    （四）綜上所述，被告與豐澤公司簽訂租賃契約時已發生原告居間工作之結果，
          而該結果對被告是有價值的，故以之審酌原告居間報酬尚無較原告所任報
          酬之價值，為數過鉅顯失公平之情形。況依豐澤公司與被告之租賃契約第
          二條、第五條、第七條等約定，豐澤公司在起租日前若不承租，被告除得
          沒收保證金外，尚得請求一億元之賠償。換言之，本件被告自承豐澤公司
          在起租日前即表示不承租，則被告就系爭租賃契約可獲得之利益為三千五
          百二十萬元之保證金及一億元之賠償金，非如被告所稱僅三千五百二十萬
          元保證金。又豐澤公司與被告之租賃契約第二十三條固約定就租賃標的物
          兩造已約定項目之整修工程及費用由被告負擔，然而，觀之該整修工程項
          目如防火鐵門、不銹鋼扶手、樓梯間、內牆補修油水泥漆．．．等，縱使
          豐澤公司不承租，被告再出租他人時仍可使用而不必再重新支出整修費用
          ，故被告支出之整修費用是否為被告之損失亦有可議。至於被告另辯稱期
          間報酬應為一整體之觀察，依百分比繼續收取之報酬，不獨得依百分比之
          縮減，亦得依期間之縮短而減之，本件縱被告已經與豐澤公司簽訂十五年
          之租約，惟該契約既已經解除，則原告所得請求之報酬，其尚未給付部分
          ，自應按期間之縮短而低減等語，因本件原告居間報酬係一次給付，並非
          依「百分比」「繼續」收取之報酬，被告稱應依期間之縮短而減之亦非可
          採，併此敘明。
二、綜上，被告請求酌減居間報酬既屬無據，則原告請求被告給付尚欠之居間報酬即
    屬正當。從而，原告請求被告給付二百五十萬元，及自起訴狀繕本送達被告之翌
    日即八十八年十月十四日起至清償日止，按年息百分之五計算之利息為有理由，
    應予准許。
三、假執行之宣告：
    兩造分別陳明願供擔保，請求宣告假執行及免為假執行，經核均無不合，茲分別
    酌定相當之擔保金額，併予以准許。
四、結論：
    本件原告之訴為有理由，依民事訴訟法第七十八條、第三百九十條第二項、第三
    百九十二條，判決如主文。
中      華      民      國    八十九    年      一      月    二十一    日
                                    民事第五庭法      官  鄭佾瑩
右為正本係照原本作成
如對本判決上訴，須於判決送達後廿日內向本院提出上訴狀
中      華      民      國    八十九    年      一      月    三十一    日
                                               法院書記官  林淑玉


司法院資訊處製作；財團法人民間司法改革基金會備份。
